臺灣臺南地方法院民事判決　　　　　　　 100年度親字第29號
原　　　告　陳麗琴
訴訟代理人　陳淑英
被　　　告　陳修蓉
　　　　　　陳修治
共　　　同
訴訟代理人　王盛鎰律師
　　　　　　王建強律師
　　　　　　蔡文斌律師
上列當事人間請求否認子女事件，經本院於民國100年5月5日言
詞辯論終結，判決如下：
    主      文
確認被告陳修蓉、陳修治與原告之被繼承人陳郭菊間之親子關係
不存在。
訴訟費用由被告負擔。
    事實及理由
一、原告起訴主張略以：兩造係同父異母之手足關係，然原告經
    檢視戶籍謄本時，發現被告陳修蓉、陳修治之生母錯登為原
    告生母陳郭菊，而原告生父陳捧與生母陳郭菊於婚姻關係存
    續間，即離開臺南到高雄和訴外人林銀花同居生活，同居中
    陸續產下包括被告陳修蓉、陳修治之3男2女。現因原告之外
    祖父郭誥去世後，原告生母陳郭菊同時繼承外祖父所留之不
    動產，而原告生母陳郭菊亦已往生，為釐清兩造間對原告生
    母陳郭菊之繼承關係，為此，原告請求判決確認被告陳修蓉
    、陳修治非原告生母所生之子女等語。
二、被告則辯以：本件被告陳修蓉、陳修治2人生母係訴外人林
    銀花，確實非原告生母陳郭菊等語。
三、得心證之理由：
（一）按人事訴訟攸關社會公益，為使人類社會生活之基本身分
      關係真實發現，當事人處分主義應受限制，故人事訴訟中
      採用職權探知主義，有關認諾效力之規定不適用之，是本
      件被告陳修蓉、陳修治雖認諾原告之請求，本院仍應職權
      調查相關事證，不得僅依被告陳修蓉、陳修治之認諾，而
      逕為被告陳修蓉、陳修治敗訴之判決；但本院仍可以此自
      認或不爭執之情形，作為依自由心證判斷事實真偽之資料
      。是本件被告陳修蓉、陳修治就本件訴訟為訴訟上自認並
      不爭執事實，雖不生訴訟上效力，惟本院仍得以其自認或
      不爭執之情形，為自由心證判斷事實真偽之資料，先此敘
      明。
（二）復按確認法律關係之訴，非原告有即受確認判決之法律上
      利益者，不得提起之。確認證書真偽或為法律關係基礎事
      實存否之訴，亦同。前項確認法律關係基礎事實存否之訴
      ，以原告不能提起他訴訟者為限。民事訴訟法第247條第1
      、2項定有明文。其立法意旨，係認為依原條文規定，除
      確認證書真偽之訴外，以確認法律關係成立或不成立，始
      得提起，適用範圍過於狹窄，爰將原舊條文「成立或不成
      立」之字樣刪除，使就法律關係成立或不成立及法律關係
      存在或不存在，有即受確認判決之法律上利益者，均得提
      起確認之訴。且為發揮確認之訴預防及解決紛爭之功能，
      已擴大其適用範圍及於法律關係之基礎事實。而其所謂即
      受確認判決之法律上利益，係指因法律關係之存否不明確
      ，致原告私法上之地位有受侵害之危險，而此項危險得以
      對於被告之確認判決除去者而言。又法律上父母子女關係
      是否存在，不僅影響雙方之身分，且有關於雙方因該身分
      而產生之法律關係亦將隨之而變動，故如認父母子女間並
      無血緣關係存在，可由該父母、繼承人，提起否認子女，
      確認親子關係不存在之訴，以除去其不實之親子關係。再
      者，戶籍登記簿之記載，為身分之一種說明，其登記自有
      相當之證明力，故關於已為戶籍登記之親子關係存在與否
      ，除經司法機關裁判確定或當事人憑有效證明文件申請更
      正外，尚非得由為登記之親子雙方協同辦理即可逕行更正
      ，此觀戶籍法第27條、戶籍法施行細則第13條第1項規定
      之文義自明。而確認親子關係存否之訴，雖以事實上血緣
      為基礎，惟係以法律上之父母子女地位是否存在為訴訟標
      的，並非純然就事實為確認，故倘有確認之利益，非不得
      提起確認之訴。本件原告主張被告陳修蓉、陳修治非其生
      母陳郭菊所生，然被告陳修蓉、陳修治2人之戶籍登記資
      料卻記載其等生母為陳郭菊，現陳郭菊業已死亡而發生繼
      承事由，為確認兩造對被繼承人陳郭菊之繼承關係，故請
      求確認被告陳修蓉、陳修治與原告之生母即被繼承人陳郭
      菊間親子關係不存在，用以除去此種不妥狀態，且此種不
      妥狀態，能以確認判決將之除去，應認原告就此有即受確
      認判決之法律上利益。
（三）查本件原告主張兩造係同父異母之手足關係，然被告陳修
      蓉、陳修治之戶籍資料卻登記其等法律上母親為原告生母
      陳郭菊等情，業據原告提出兩造之戶籍謄本在卷可稽，且
      經證人即原告之姐到庭證述：「（對本件請求知悉何事？
      ）我是原告的姐姐，被告2人從小都沒有跟我們生活在一
      起，不過我們每次聲請戶籍謄本的時候，都會看到被告2
      人的名字，我覺得很奇怪，我妹妹怎麼會有一個同年同日
      生的雙胞胎手足，我們有問過我媽媽，我媽媽本來不知道
      ，後來我媽媽說我爸爸在高雄與其他女子有生下被告2人
      ，因為我媽媽不識字，所以是我爸爸自己去辦登記為我爸
      爸和我媽媽所生的小孩，我爸爸那時候確實是和別的女孩
      子住在高雄，我有去高雄找過我爸爸要錢。」等語綦詳（
      見本院100年5月5日言詞辯論筆錄）；佐以原告與被告陳
      修蓉並非雙胞胎手足，然2人卻於戶籍資料上記載為同年
      同月同日生，且生母均為陳郭菊，足見該戶籍登記顯有錯
      誤，是本院斟酌上開全辯論意旨及調查證據之結果，堪認
      原告主張被告陳修蓉、陳修治並非自其生母陳郭菊所生一
      節，應為真實。從而，本件被告陳修蓉、陳修治既與原告
      生母陳郭菊無任何血緣關係，是原告據以請求確認被告陳
      修蓉，為有理由，應予准許。
四、結論：本件原告之訴為有理由，依民事訴訟法第78條，判決
    如主文。
中    華    民    國   100    年    5     月    19    日
                  家事法庭法  官  楊佳祥
以上正本係照原本作成。
如對本判決上訴，須於判決送達後20日內向本院提出上訴狀。如
委任律師提起上訴者，應一併繳納上訴審裁判費。
中    華    民    國   100    年    5     月    19    日
                          書記官  葉芳如